臺灣高等法院高雄分院民事判決　九十一年度上字第一四八號
　　上　訴　人　甲○○
　　　　　　　　丁○○
　　追加　被告　戊○○
　　　　　　　　乙○○
　　被上訴　人　丙○○
右當事人間請求交還土地等事件，上訴人對於中華民國九十一年五月二十三日臺灣屏
東地方法院九十年度訴字第六八三號第一審判決提起上訴，被上訴人並為訴之追加，
本院判決如左：
      主　    文
上訴駁回。
追加被告戊○○、黃芬蓉應將坐落屏東縣潮州鎮○○段第一五四號土地上，如附圖所
示Ｂ部分面積七平方公尺，Ｃ部分面積一一二平方公尺，Ｄ部分面積六平方公尺；同
段第一五四之四號土地上面積五三平方公尺；同段第一五五號土地上，如附圖所示Ｅ
部分面積一五平方公尺，Ｆ部分面積四四平方公尺，Ｇ部分面積十平方公尺，Ｉ部分
面積十四平方公尺，Ｊ部分面積四十六平方公尺之地上物拆除。
第二審訴訟費用，由上訴人及追加被告戊○○、黃芬蓉負擔。
      事實及理由
壹、程序部分：
一、按訴訟標的對於數人必須合一確定時，在第二審仍得追加其原非當事人之人為當
    事人，此從民事訴訟法第四百四十六條第一項、第二百五十五條第一項第五款規
    定觀之甚明。本件被上訴人於原審起訴時，僅列甲○○、丁○○（下稱甲○○等
    人）為被告，於本院審理中，因甲○○等人陳稱被上訴人所請求拆除之標的物（
    即附圖所示Ｂ、Ｃ、Ｄ、Ｅ、Ｆ、Ｇ、Ｉ、Ｊ部分及第一五四之四號土地之地上
    物），係訴外人黃金雌（即甲○○之夫、丁○○之父）所興建，而黃金雌之繼承
    人除甲○○等人外，尚有戊○○及黃芬蓉（下稱戊○○等人），則甲○○等人及
    戊○○等人就此部分之標的物即有公同共有關係存在，於請求拆除此部分之標的
    物時，對於全體共有人即必須合一確定，其當事人適格要件始無欠缺，乃追加戊
    ○○等人為對造當事人，並列為追加被告，依前開條文規定，應予准許。
二、追加被告戊○○、黃芬蓉均經合法通知而無正當理由未到場，核無民事訴訟法第
    三百八十六條各款所列之情形，爰依被上訴人之聲請，由其對此部分未到場之追
    加被告一造辯論而為判決。
貳、實體部分：
一、被上訴人起訴主張：坐落屏東縣潮州鎮○○段第一五四號土地及其地上建物即門
    牌號碼為屏東縣潮州鎮○○里○○路二六八號房屋（下稱系爭房屋，即附圖所示
    Ａ部分），為伊所有，詎甲○○等人竟無權占有使用。又同段第一五四之四、一
    五五號土地（與前開第一五四號土地，下合稱系爭土地），亦為伊所有，而遭甲
    ○○等人之被繼承人黃金雌於附圖所示Ｂ、Ｃ、Ｄ、Ｅ、Ｆ、Ｇ、Ｉ、Ｊ及第一
    五四之四號土地等部分搭建鐵架、鐵皮屋等地上物，並連同附圖所示Ｈ部分之空
    地一併無權占有使用。爰依民法第七百六十七條前段之規定，請求甲○○等人自
    系爭房屋遷出，及將如附圖所示Ｂ、Ｃ、Ｄ、Ｅ、Ｆ、Ｇ、Ｉ、Ｊ部分及第一五
    四之四號土地上之地上物拆除，並將所占用之全部土地（含第一五五號土地上之
    空地即附圖所示Ｈ部分）及房屋返還與伊。嗣經甲○○等人為當事人適格要件之
    抗辯後，於本院為訴之追加，而聲明：(一)甲○○等人之上訴駁回。(二)追加被告戊
    ○○、黃芬蓉應與甲○○等人將附圖所示Ｂ、Ｃ、Ｄ、Ｅ、Ｆ、Ｇ、Ｉ、Ｊ部分
    及第一五四之四號土地等部分搭建鐵架、鐵皮屋等地上物拆除。(三)訴訟費用由上
    訴人及追加被告負擔（就被上訴人另請求甲○○等人應將坐落潮州段第一五五之
    一、一五五之十五號土地上之地上物拆除及返還該土地部分，經原審駁回其請求
    後，未據聲明不服）。
二、上訴人甲○○等人則以：伊雖有占有使用系爭房屋及土地，並在附圖所示Ｂ、Ｃ
    、Ｄ、Ｅ、Ｆ、Ｇ、Ｈ、Ｉ、Ｊ部分及第一五四之四號土地上搭建鐵架、鐵皮屋
    等地上物，然被上訴人並非系爭房屋及土地之所有人，且伊等係經被上訴人之同
    意而使用，至今已逾二十餘年，應屬有權占有等語資為抗辯。經原審為其部分敗
    訴之判決後，提起上訴，並於本院聲明：(一)原判決不利於上訴人部分廢棄。(二)右
    廢棄部分，被上訴人第一審之訴駁回。(三)第一、二審訴訟費用由被上訴人負擔。
三、追加被告戊○○、黃芬蓉則均未曾到庭，亦未提出書狀作何聲明或陳述。
四、被上訴人主張系爭房屋及第一五四號土地為其所有而遭甲○○等人占有使用，及
    第一五四之四、一五五號土地亦為伊所有，亦遭甲○○等人及戊○○等人之被繼
    承人黃金雌於附圖所示Ｂ、Ｃ、Ｄ、Ｅ、Ｆ、Ｇ、Ｉ、Ｊ及第一五四之四號土地
    等部分搭建鐵架、鐵皮屋等地上物，並連同附圖所示Ｈ部分之空地占有使用等情
    ，業據提出土地及建物登記簿謄本、現場照片及戶籍謄本為證（見原審卷第十一
    ～十四、卅二～卅四、五十七～六十頁），且經原審會同地政人員履勘現場查明
    屬實，有勘驗筆錄及地政人員測量後製作之複丈成果圖在卷可稽（見原審卷第廿
    八～卅、卅七頁），此項占有使用之事實亦為甲○○等人所不爭執，則此部分事
    實，可堪認為真實。又被上訴人係本於所有權為請求，甲○○等人則以被上訴人
    並非所有人及其等與被上訴人間有使用借貸關係存在，屬有權占有為抗辯，則本
    件之主要爭點應於：(一)被上訴人是否為系爭土地及房屋之所有人。(二)甲○○等人
    是否為有權占有。
五、被上訴人是否為系爭土地及房屋之所有人部分：
  (一)被上訴人主張其為系爭土地及房屋所有人之事實，有其提出之土地及建物登記簿
    謄本在卷可稽，而甲○○等人雖抗辯被上訴人曾自認系爭房屋為其父親黃文記所
    興建，且此部分自認與證人黃蘭桂於原審證述之情節相符（見本院卷第七十一頁
    、原審卷第八十七頁），則系爭房屋應為黃文記之繼承人（含甲○○等人之繼承
    人黃金雌）所公同共有，而非被上訴人單獨所有等語。然被上訴人於本院審理時
    雖陳稱「我們不否認是父親興建的」，但同時陳稱「但是被債權人聲請法院拍賣
    ，我們是向拍定人買受後再去辦理產權登記」，則依被上訴人之陳述真意，仍係
    主張其為系爭房屋之單獨所有人，況依本院向屏東縣潮州地政事務所調取系爭房
    屋所有權第一次登記資料所附之建築物使用執照（屏府建土使潮字第０五八號）
    所示（見本院外放證物及本院卷第七十九頁），亦記載被上訴人為該執照之申請
    人，其建築地址為潮州段第一五四號土地，建築面積為七二平方公尺，竣工日期
    為五十八年五月十五日，與系爭房屋之登記簿謄本所載內容相符，則甲○○等人
    所稱系爭房屋應為黃文記所有而由其繼承人所共有，被上訴人並非系爭房屋之所
    有人等語，即難採信，系爭房屋為被上訴人所有之事實，應可認定。
六、甲○○等人是否為有權占有部分。
  (一)甲○○等人雖主張其係經被上訴人之同意，而依使用借貸關係為占有，且已居住
    使用二十餘年，然此項使用借貸關係既為被上訴人所否認，自應由甲○○等人就
    此事實為舉證證明。經查，甲○○等人所舉證人黃憲澤雖證稱甲○○等人曾居住
    系爭房屋及八十二年間因開闢道路而遭拆除之房屋，但此項證言僅足證明甲○○
    等人有居住使用之事實，並無法證明被上訴人有同意其使用之情事。甲○○等人
    雖又陳稱被上訴人曾同意其居住使用因開闢道路遭拆除之房屋，與系爭房屋屬同
    一門牌，且在同一圍籬內，客觀上屬同一棟住宅，可見被上訴人同意使用之範圍
    包括系爭房屋在內，然系爭房屋有獨立之產權登記，業如前述，則在客觀上即難
    認與其他建物屬同一棟之性質，且證人黃憲澤於本院審理時證稱遭拆除之房屋與
    系爭房屋應該無關，印象中兩間房屋中還有一塊空地等語（見本院卷第八十八、
    八十九頁），可見甲○○等人所稱兩間房屋係屬同一棟，尚難採信，亦無從佐證
    被上訴人有同意其等可使用系爭房屋。至甲○○等人雖另陳稱其就系爭房屋有向
    電力公司申請供電使用，可見已得被上訴人之同意，但依本院向台灣電力公司屏
    東區營業處查詢結果，據該處表示依其營業規則規定，申請用電僅須填具申請用
    電登記單，並於登記單上簽章認證即可，並不限定房屋或土地所有人本人申請，
    亦不過問申請人是否已徵得所有人同意，有該處九十一年七月三十一日屏區業營
    字第九一０七－二五一七號函在卷可稽（見本院卷第卅一頁），則甲○○等人此
    部分抗辯，亦不足採。又丁○○雖抗辯其父親有信託登記土地與被上訴人，然為
    被上訴人所否認，丁○○亦無法舉證實其說；另甲○○等人復抗辯被上訴人之請
    求權已罹於時效而消滅，然系爭土地及房屋，均為已登記之不動產，依大法官會
    議釋字第一０七號及一六０號解釋意旨，並無民法第一百二十五條消滅時效規定
    之適用，則甲○○等人此部分之抗辯，均難採信，其等並無占有使用系爭土地及
    房屋之權源，應可認定。
七、綜上所述，甲○○等人及戊○○等人所公同共有如附圖所示Ｂ、Ｃ、Ｄ、Ｅ、Ｆ
    、Ｇ、Ｉ、Ｊ部分及第一五四之四號土地上之鐵架、鐵皮屋等地上物，均屬無權
    占用所坐落之土地，而甲○○等人亦無權占用系爭房屋及所坐落之土地（即附圖
    所示Ａ部分），並附圖所示Ｈ部分之空地，則被上訴人本於所有人之地位，依民
    法第七百六十七條前段規定，請求甲○○等人自系爭房屋遷出，並將附圖所示Ｂ
    、Ｃ、Ｄ、Ｅ、Ｆ、Ｇ、Ｉ、Ｊ部分及第一五四之四號土地上之地上物拆除後，
    將系爭土地全部返還，均屬有據，應予准許。原審就此部分，為甲○○等人敗訴
    之判決，即屬正當，甲○○等人之上訴意旨指摘原判決不當，求予廢棄，為無理
    由，應予駁回。另被上訴人於本院所為訴之追加，請求追加被告戊○○等人將附
    圖所示Ｂ、Ｃ、Ｄ、Ｅ、Ｆ、Ｇ、Ｉ、Ｊ部分及第一五四之四號土地上之地上物
    拆除部分，因戊○○等人為黃金雌之繼承人，依民法第一千一百四十八條規定，
    應承繼黃金雌財產上之一切權利義務，而為上開應拆除標的物之公同共有人，且
    其二人亦未拋棄繼承，則被上訴人此部分請求，亦有理由，應予准許。
八、據上論結，本件甲○○等人之上訴，為無理由，被上訴人追加之訴部分，為有理
    由，依民事訴訟法第四百六十三條、第四百四十九條第一項、第三百八十五條第
    一項前段、第七十八條、第八十五條第一項前段，判決如主文。
中　　　華　　　民　　　國　　九十一　　年　　十一　　月　　二十一　　　日
                                      臺灣高等法院高雄分院民事第二庭
~B1審判長法官　簡色嬌
~B2法　　　官　陳真真
~B3法　　　官　林紀元
右為正本係照原本作成。
如對本判決上訴，須於判決送達後二十日內向本院提出上訴狀，未表明上訴理由者，
，應於上訴後二十日內向本院提出理由書（均須按他造當事人之人數附繕本）。上訴
時應提出委任律師或具有律師資格之人之委任狀，並依附註條文規定辦理。
中　　　華　　　民　　　國　　九十一　　年　　十一　　月　　二十一　　　日
~B法院書記官　張宗芳
附註：
民事訴訟法第四百六十六條之一：
對於第二審判決上訴，上訴人應委任律師為訴訟代理人，但上訴人或其法定代理人具
有律師資格者，不在此限。
上訴人之配偶、三親等內之血親、二親等內之姻親，或上訴人為法人、中央或地方機
關時，其所屬專任人員具有律師資格並經法院認為適當者，亦得為第三審訴訟代理人。
第一項但書及第二項情形，應於提起上訴或委任時釋明之。
